【裁判字號】    91,易,2569
【裁判日期】    920114
【裁判案由】    動產擔保交易法
【裁判全文】
臺灣板橋地方法院刑事判決                        九十一年度易字第二五六九號
    公  訴  人  臺灣板橋地方法院檢察署檢察官
    被      告  戊○○  男  四.
右列被告因違反動產擔保交易法案件，經檢察官提起公訴（九十一年度偵字第一四二
八０號），本院判決如左：
    主  文
戊○○無罪。
    理  由
一、公訴意旨略謂：被告戊○○於民國八十八年六月十日，以分期付款附條件買賣之
    方式，向台北縣土城市○○路○段二六九之一號「協新發車業有限公司」（下稱
    協新發公司）購買車號ＭＦＥ－二九八號重型機車一輛，並訂立附條件買賣契約
    書，約定價款為新台幣（下同）七萬三千四百元，除自備款五千元外，分期餘款
    六萬八千四百元則約定分十二期給付，每期五千七百元，且標的物應停放在台北
    縣新莊市○○○路四一０巷一弄七號二樓處，在價金未付清前，標的物之所有權
    仍屬出賣人協新發公司所有，買受人僅得依約占有使用，不得任意遷移或為其他
    處分，為動產擔保交易之債務人。詎被告在占有上開機車後，僅給付其中二期車
    款，即拒不給付剩餘車款，並意圖為自己不法之利益，於不詳時間，將上開重型
    機車轉讓予第三人甲○○後，不知去向，使債權人協新發公司追索無著，致生損
    害於協新發公司。案經被害人協新發公司代表人丙○○訴請台灣板橋地方法院檢
    察署檢察官偵查起訴，因認被告涉有動產擔保交易法第三十八條之罪嫌。
二、公訴人認被告涉有右揭犯行，無非以告訴代理人張志民之指訴，及有動產擔保交
    易附條件買賣契約書、機車車籍異動資料各一紙，為其主要論據。
三、按犯罪事實應依證據認定之，無證據不得推定其犯罪事實；又不能證明被告犯罪
    者，應諭知無罪之判決，刑事訴訟法第一百五十四條、第三百零一條第一項，分
    別定有明文。次按事實之認定，應憑證據，如未能發現相當證據，或證據不足以
    證明，自不能以推測或擬制之方法，以為裁判基礎；又認定不利於被告之事實，
    須依積極證據，苟積極證據不足為不利於被告事實之認定時，即應為有利於被告
    之認定，更不必有何有利之證據，最高法院四十年台上字第八六號、三十年上字
    第八一六號著有判例可稽。本案被告於偵查時及審理中均未到庭應訊，是本案已
    乏被告之自白，而僅得依告訴人之指訴及本院依職權調查而得之證據，以為判斷
    。
四、經查：
    （一）被告於八十八年六月十日，由其妻林秀妹擔任連帶保證人，以分期付款附
          條件買賣之方式，向台北縣土城市○○路○段二六九之一號協新發公司購
          買車號ＭＦＥ－二九八號三陽牌，引擎號碼ＲＵ－０一五四五二號重型機
          車一輛，並訂立附條件買賣契約書，約定價款為六萬八千四百元，分期總
          價款為七萬三千四百元，除自備款五千元外，分期餘款六萬八千四百元則
          約定自八十八年七月十日起至八十九年六月十日止，分十二期給付，每月
          十日應給付一期計五千七百元，且標的物應停放在台北縣新莊市○○○路
          四一０巷一弄七號二樓被告住處，在價金未付清前，標的物之所有權仍屬
          出賣人協新發公司所有，買受人即被告僅得依約占有使用，不得任意遷移
          、出賣、出質、移轉、抵押或為其他處分，為動產擔保交易之債務人。被
          告於占有上開機車後，並未依約給付車款，嗣於九十年三月間為協新發公
          司派員尋獲，遂於九十年三月十六日、九十年四月二十六日給付其中二期
          合計一萬六千四百元之車款，拒不給付其餘五萬七千元之剩餘車款，該機
          車現過戶登記在第三人「甲○○」名下之事實，業據告訴代理人張志民、
          乙○○在偵查時及本院審理中指訴綦詳，並有動產擔保交易附條件買賣契
          約書、機車車籍異動資料各一紙在卷可稽，固屬實在。
    （二）雖本案ＭＦＥ－二九八號重型機車，於被告購買之初，即直接登記在被告
          之妻林秀妹名下，而非以被告之名義向交通監理機關辦理新領牌照登記，
          有交通部公路總局台北區監理所板橋監理站「機器腳踏車新領牌照登記書
          」一紙在卷可憑。惟交通監理機關之新領牌照登記，僅係行政管理及課稅
          之便利，本案機車既係被告向協新發公司所購買，且由車行直接交付被告
          占有中，則被告仍為事實上管領該車之人，不因其第一次新領牌照登記為
          林秀妹，而謂該車係林秀妹所購，並認被告非動產擔保交易之債務人，核
          先敘明。又該輛ＭＦＥ－二九八號重型機車於八十八年七月十日（當鋪公
          會證明書誤載為七月九日）由林秀妹騎至台北縣新莊市○○○路一八八巷
          三弄七號一樓「正豐當鋪」典當，得款三萬元，於八十八年十月二十六日
          未經回贖而流當，由甲○○（現改名王奕棟）之妻王蒲樣以三萬餘元之價
          格向「正豐當鋪」購得，業據證人即「正豐當鋪」負責人丁○、購買人王
          蒲樣於本院審理中證述明確，互核一致，並有「正豐當鋪」典當資料、機
          器腳踏車新領牌照登記書、台北縣當鋪商業同業公會證明書、第三人責任
          險權益移轉批改單各一紙，汽機車過戶登記書二紙附卷可按。是本案被告
          應係將動產擔保交易標的物之機車出質予第三人「正豐當鋪」，再由「正
          豐當鋪」以流當品處分，出賣予第三人甲○○甚明。
    （三）按動產擔保交易之債務人，意圖不法之利益，將標的物遷移、出賣、出質
          、移轉、抵押或為其他處分，致生損害於債權人者，處三年以下有期徒刑
          、拘役或科或併科六千元以下罰金，動產擔保交易法第三十八條定有明文
          。此所謂「遷移」、「出賣」、「出質」、「移轉」、「抵押」等處分，
          係不同之構成要件，而被告透過其妻林秀妹將標的物出質予「正豐當鋪」
          之基本社會事實，與公訴人所指被告將標的物出賣予第三人甲○○之基本
          社會事實，二者之犯罪時間、地點及態樣迥不相同，本院自無從逕予變更
          起訴之事實予以實質審理。
    綜上所述，本案被告既未將動產擔保交易標的物之機車出賣予第三人甲○○，即
    無公訴人所指之犯行，不能證明被告此部分犯罪，爰依首開法條規定及判例意旨
    ，諭知被告無罪之判決。至被告有無將動產擔保交易之標的物「出質」予第三人
    ，另違反動產擔保交易法第三十八條之罪；或僅以五千元頭期款價購機車一月後
    ，即將該車典當換得現金三萬元，是否涉犯刑法第三百三十九條第一項之詐欺取
    財罪，均未經公訴人起訴，應由檢察官依法偵查，另為適法之處理，附此敘明。
五、被告經合法傳喚無正當理由不到庭，本院認本案係應無罪之案件，故不待其陳述
    ，逕為一造辯論判決。
據上論斷，應依刑事訴訟法第三百零一條第一項、第三百零六條，判決如主文。
本案經檢察官賴惠慈到庭執行職務。
中      華      民      國    九十二    年      一      月     十四     日
                                        臺灣板橋地方法院刑事第三庭
                                            法  官  鄭  水  銓
右正本證明與原本無異。
如不服本判決，應於判決送達後十日內，向本院提出上訴狀。
                                            書記官  謝  明  倫
中      華      民      國    九十二    年      一      月     十四     日


司法院資訊處製作；財團法人民間司法改革基金會備份。
